臺灣臺南地方法院民事判決　　　　　　　95年度訴字第1026號
原　　　告　中租迪和股份有限公司
法定代理人　丁○○
訴訟代理人　陳郁芬律師
　　　　　　蘇文奕律師
被　　　告　第一商業銀行股份有限公司運河分公司
法定代理人　丙○○
訴訟代理人　張天良律師
複　代理人　周武旺律師
上列當事人間請求返還不當得利事件，經本院於民國96年1月31
日言詞辯論終結，判決如下：
    主  文
被告應給付原告新台幣壹佰玖拾肆萬柒仟柒佰伍拾捌元，及自民
國九十五年八月五日起至清償日止，按年息百分之五計算之利息
。
訴訟費用新台幣貳萬零參佰零伍元由被告負擔。
本判決於原告以新台幣陸拾伍萬元供擔保後，得假執行。但被告
如於執行標的物拍定、變賣前，以新台幣壹佰玖拾肆萬柒仟柒佰
伍拾捌元為原告預供擔保後，得免為假執行。
    事 實 及 理 由
一、原告起訴主張：
   1、緣訴外人瑞泓有限公司（下簡稱瑞泓公司）係原告公司之
      延滯戶，因財務發生困難，無法給付原告欠款，原告以該
      公司簽發之本票聲請強制執行，業經鈞院先後裁定准在合
      計新台幣（下同）7,950,000元之範圍內得為強制執行，
      是原告對瑞泓公司尚有數百萬元之債權未獲清償，對其並
      無給付之義務。嗣民國94年12月29日原告公司員工進行客
      戶款項撥付時，因發生錯誤，將原告所有款項1,947,758
      元誤撥匯至帳號0000000-00000000000號訴外人瑞泓公司
      設於被告銀行之帳戶內。原告發現錯誤後，立即聯絡訴外
      人瑞泓公司與被告銀行，陳明前開匯款錯誤情事，同時撤
      銷錯誤之意思表示，當日並與訴外人瑞泓公司人員親至被
      告銀行營運處所，請求被告返還系爭款項，並獲被告同意
      。然因當時已逾下午三點半，被告以其銀行關帳為由，請
      原告及訴外人瑞泓公司人員隔天再來辦理。詎次日原告再
      前往被告銀行辦理撤銷匯款事宜時，被告竟藉故拒不交還
      ，並於95年1月5日發函向訴外人瑞泓公司主張將該誤匯入
      0000000-00000000000號活期存款帳戶內之1,947,758元，
      抵銷訴外人瑞泓公司對被告銀行借款本息之一部。訴外人
      瑞泓公司接獲被告通知後，即函文回覆被告，陳明其對原
      告誤匯之款項並無受領之權利，並請被告銀行將款項返還
      原告，嗣原告亦兩度去函請求被告返還系爭款項，然被告
      迄今仍拒絕返還，顯然無法律上原因而受有利益，並致原
      告受損害，為此原告爰依民法第88條第1項、第179條等規
      定，提起本件訴訟，並聲明求為判決：被告應返還原告
      1,947,758元，及自起訴狀繕本送達翌日起至清償日止，
      按年息百分之五計算之利息，原告並願供擔保，請准宣告
      假執行等情。
   2、對被告抗辯之陳述：
     A、查本件原告對於訴外人瑞泓公司尚有數百萬元之債權尚
        未獲得清償，為被告所不爭執，而被告係以為營利為目
        的之公司，其對瑞泓公司既然尚有數百萬元之債權迫待
        求償，在商言商，當無可能不積極追償，反而於自己之
        債權未實現之前即又給付瑞泓公司鉅款，此參諸訴外人
        瑞泓公司函覆被告銀行之文件內，亦坦承其就系爭款項
        並無受領之權利等語，足見原告對於訴外人瑞泓公司確
        實無任何給付之義務甚明。則原告於94年12月29日將系
        爭0000000元匯至被告銀行之「0000000-00000000000」
        號瑞泓公司帳戶內，其意思表示之內容顯有錯誤，是原
        告之誤匯系爭款項，顯係出於錯誤之意思表示至灼。而
        本件系爭款項既經匯入被告銀行第「0000000-00000000
        000」號瑞泓公司帳戶，依上開規定，系爭款項即屬被
        告「所有」，瑞泓公司就系爭款項僅對被告有請求返還
        消費寄託物之債權而已，然系爭匯款完成之後，原告發
        覺錯誤即行使撤銷權，並要求被告返還系爭款項，是該
        「匯款行為」即自始、當然、確定無效，依法不僅瑞泓
        公司自始即未取得系爭款項之返還請求權，被告亦自始
        未取得系爭款項之所有權，是被告主張其並未受有不當
        得利，毋須返還款項云云，應難憑採。
     B、至於被告於本案雖辯稱其當日即曾主張抵銷之意思。然
        證人戊○○當日到銀行時，即向被告櫃台小姐表示是瑞
        泓公司的人員，且伊從頭到尾沒有聽到被告櫃台小姐或
        其他人員說要行使抵銷之語，業經證人證述明確，足徵
        被告上開主張與事實不符。再者，被告既坦承其銀行的
        櫃台小姐有向瑞泓公司人員（即證人戊○○）表示要拿
        瑞泓公司的存摺過來辦理，而瑞泓公司亦確實在當日即
        刻取來存摺等情節，由之益證被告當日並無所謂抵銷之
        說，否則系爭款項若已遭被告主張抵銷而無法匯回或提
        領，證人焉有再大費週章請瑞泓公司人員拿存摺過來銀
        行之必要呢？顯然被告事後聲稱其當日已提出抵銷之主
        張云云，洵非屬實。況主張抵銷者，須以主動債權與被
        動債權均有效存在為前提（最高法院90年台上字第415
        號判決參照），且得供債務人抵銷之債權，須為對於自
        己債權人之債權，而不得以對於他人之債權，對於債權
        人為抵銷，最高法院49年台上字第125號亦著有判例明
        文。就本案而言，原告於匯款完成後旋即發覺錯誤而撤
        銷該行為，而為匯款相對人之瑞泓公司或受瑞泓公司寄
        託之被告銀行亦均同意匯款，該「匯款行為」即自始、
        當然、確定無效，因此，不僅訴外人瑞泓公司自始即未
        取得系爭款項之寄託物返還請求權，縱被告銀行亦自始
        未取得系爭款項之所有權，揆諸前開說明，則被告銀行
        縱有於事後曾對瑞泓公司為抵銷之意思表示，亦不生抵
        銷之法律效果，是被告銀行聲稱其已就包含系爭匯款在
        內之款項向訴外人瑞泓行使抵銷權，得拒絕將款項交還
        原告云云，委無足取。
二、被告則以：
   1、原告匯款時，未表示其匯款是要匯給其他客戶（瑞泓公司
      以外之客戶），原告是表示要將其款匯入瑞泓公司之帳戶
      內，該款果真有匯入瑞泓公司在被告銀行之帳戶內，其意
      思表示之內容並無錯誤。民法第88條第1項所謂意思表示
      之錯誤，表意人得撤銷之者，以其錯誤係關於「意思表示
      之內容」為限（43年台上字第570號判例）。至於原告打
      算要將款項匯入原告之另一客戶帳戶內之事，原告對外並
      未表示出來，屬於原告內部之動機問題，被告銀行無法知
      悉原告匯款之動機，原告之意思表示行為與其意思表示之
      動機雖有出入，但是，意思表示內容並無錯誤，原告不得
      撤銷本件匯款之意思表示（最高法院51年台上字第3311號
      裁判要旨），該1,947,758元一旦匯入訴外人瑞泓公司之
      帳戶裡面，該1,947,758元即成為瑞泓公司之存款，原告
      不得要求被告將訴外人之存款新台幣1,947,758元退還予
      原告。
   2、訴外人瑞泓公司對被告銀行有欠5筆合計8,232,056元之借
      款，其中第一筆200萬元借款於94年10月14日就到期，其
      他四筆借款也視同到期，原告將1,947,758元匯入訴外人
      瑞泓公司在被告銀行之帳戶內之日為94年12月29日。被告
      銀行發函給訴外人瑞泓公司，表示要將其在被告銀行帳戶
      內之存款1,953,810元抵銷之日為95年1月2日。訴外人瑞
      泓公司接到被告銀行表示抵銷存款之函後，則對被告銀行
      請求返還存款之債權消滅後，於95年1月7日始要求被告銀
      行將1,947,758元之款項還給原告。（註：案外人瑞泓公
      司本來就有存款6,052元。加上系爭之匯款1,947,758元，
      為1,953,810元，被告乃就全部存款1,953,810元主張抵銷
      ）。案外人瑞泓公司已經無存款被告銀行，原告請求被告
      銀行返還1,947,758元，非有理由。
   3、又假設原告意思表示之內容有錯誤，其錯誤係由原告公司
      自己之過失所致，依民法第88條第1項但書規定，原告亦
      不得撤銷匯款之意思表示，其不得要求退還匯款。且任何
      人均可隨時將金錢匯入訴外人瑞泓公司在被告銀行之活期
      存款戶帳戶內，被告收受該匯款，該款入於瑞泓公司之帳
      戶內，受利益之人為瑞泓公司，並非被告，瑞泓公司與被
      告銀行之間，發生民法第603條之金錢寄託關係，因瑞泓
      公司有欠被告銀行金錢債務，清償日期也已經到期，被告
      自得將債權債務抵銷（民法第334條），被告之抵銷行為
      ，於法有据，並非「無法律上之原因」，則不構成不當得
      利。抵銷結果，訴外人瑞泓公司對被告所負債務金額亦相
      對的減少1,947,758元，瑞泓公司亦未受損害，被告並無
      不當得利，原告不得請求被告應返還不當得利金予原告。
      又如上述，原告有關匯款之意思表示之內容，並無錯誤，
      不得撤銷匯款之意思表示，原告並無向被告請求返還不當
      得利金之餘地。若原告並無給付1,947,758元予瑞泓公司
      之義務，原告將1,947, 758元匯入瑞泓公司之帳戶內，瑞
      泓公司並無法律上之原因而得到利益，不當得利之人為瑞
      泓公司，原告可向瑞泓公司請求返還1, 947,758元，則應
      將不當得利還給原告之人為瑞泓公司，並非原告。
   4、依原告起訴狀附件之証物二「金融ＥＤＩ電子轉帳-付款
      指示回應單」，原告係叫中國信託銀行敦北分行將000000
      0元匯到被告甲○○○○○，將該款存入瑞泓有限公司在
      被告甲○○○○○之帳戶內，付款予被告銀行之人為中國
      信託銀行敦北分行（付款人），並非原告中租迪和公司，
      原告與被告間就該匯款並無任何接洽，兩造之間，並無意
      思表示錯誤之問題，原告請中國信託銀行敦北分行匯款，
      與中國信託銀行敦北分行發生委任關係，原告與被告之間
      未有委任關係存在，原告委任中國信託銀行敦北分行匯款
      時，心中也許要匯給另一第三人，原告卻叫中國信託銀行
      敦北分行將款項匯入瑞泓公司之帳戶內，此為「動機錯誤
      」，並非民法第88條第1項所謂「意思表示內容之錯誤」
      ，原告不得向被告主張其意思表示內容錯誤，撤銷匯款而
      請求給不當得利金支票帳戶設立人與銀行間之法律關係是
      屬於委任契約，乙種帳戶（活期存款帳戶）設立人與銀行
      間之法律關係是消費寄託，銀行將金錢借給其客戶時，銀
      行與其客戶間之法律關係是消費借貸，並非消費寄託（院
      解第2885號、3018號解釋參照）。原告將新台幣1,947,75
      8元匯入瑞泓公司之乙種帳戶內，該新台幣1,947,758元之
      存款不屬於被告銀行所有，原告將該款匯入瑞泓公司之乙
      種帳戶內，是增加瑞泓公司之財產權（瑞泓公司因消費寄
      託而發生之請求權，也是財產權之一種），瑞泓公司可隨
      時依据消費寄託關係請求被告銀行返還新台幣1,947,758
      元，被告銀行未因該匯款而增加財產權。原告將新台幣1,
      947,758元匯入瑞泓公司之乙種帳戶內之匯款，無論其是
      一種事實行為抑或法律行為，因原告之匯款而得利之人為
      瑞泓公司，並非被告銀行，被告銀行與原告之間不會發生
      不當得利之法律關係。至於嗣後（原告匯款後）被告將被
      告與瑞泓公司間之債權債務抵銷，係被告與瑞泓公司間之
      事，「抵銷」是債之行為，當事人為被告與瑞泓公司而已
      ，就抵銷之事，原告是第三人，並非當事人，「抵銷」並
      非物權行為，抵銷之效力不及於第三人（原告），不會因
      被告與瑞泓公司間之債權債務抵銷而產生原告對被告之債
      權。況且被告主張抵銷係被告行使應有之權利，因瑞泓公
      司有欠被告之借款，依法被告可主張抵銷，被告主張抵銷
      於法有据，有法律上之原因，不構成不當得利之法定要件
      。
      綜上，原告匯款錯誤純係動機錯誤，不得撤銷，且因原告
      匯款錯誤受有利益者為訴外人瑞泓公司，並非被告，被告
      復以雙方於91年1月16日簽訂之約定書第7條約定：「立約
      人（即訴外人瑞泓公司）同意貴行（即被告）得將立約人
      寄存貴行之各種存款及對貴行之一切債權，逕行抵銷立約
      人對貴行所負之一切債務，縱其清償期尚未屆至亦同。」
      等語，抵銷訴外人對被告欠負之債務，故受有債務消滅之
      利益者，亦屬訴外人瑞泓公司，被告當不負返還義務等語
      ，資為抗辯，並聲請求為判決：原告之訴駁回，如受不利
      判決，被告願供擔保請准宣告免為假執行。
三、本件經本院整理後，兩造對下列事項均無爭執：
   1、訴外人瑞泓公司因積欠原告票款未予清償，經原告對其簽
      發之本票聲請強制執行後，業經本院於94年11月間以94
      年度票字第7630、7631、7632、7633號先後裁定准在7,95
      0,000元之範圍內得為強制執行；另訴外人瑞泓公司亦積
      欠被告借款五筆，合計借貸本金8,232,056元未償，經被
      告於94年11月間對之聲請本院核發94年度促字第54465號
      支付命令後，因訴外人瑞泓公司未予異議而告確定。
   2、原告於94年12月29日以金融EDI電子轉帳方式，自其設於
      中國信託銀行敦北分行之帳戶（帳號000000000000號）內
      ，指示匯款1,947,758元至訴外人瑞泓公司設於被告之帳
      戶（帳號00000000000號）內。
   3、被告於收到上開匯款後，即將該項匯款連同訴外人瑞泓公
      司於該帳戶內原有之存款，合計1,953,810元，作為抵銷
      訴外人瑞泓公司所積欠被告借款本息之一部，並於95年1
      月2日發函告知訴外人瑞泓公司，訴外人瑞泓公司於95 年
      1月5日收受後，即於95年1月7日發函被告表示被告所欲抵
      銷之活期存款帳戶（帳號00000000000號）內1,953,810
      元中之1,947,758元係原告所誤匯，訴外人瑞泓公司依法
      並無受領之權利，故被告之抵銷行使並無依據，應立即將
      該款項歸還原告等語；另原告亦於95年3、4月間去函被告
      表示該款乃原告客服小姐作業疏失所致，並要求被告返還
      前項誤匯之款項，但均為被告明確拒絕。
   4、以上事實，有兩造分別提出之本院民事裁定及其確定證明
      書各四份、匯款證明單一份、被告95年1月2日函文一份、
      訴外人瑞泓公司95年1月7日函文一份、原告郵局存證信函
      及其掛號郵件回執各二份、本院支付命令及其確定證明書
      各一份、被告存證信函一份等文件為證，則此等事實自堪
      信為真實。
四、茲兩造有爭執者厥為：
   1、原告於94年12月29日以金融EDI電子轉帳方式，自其設於
      中國信託銀行敦北分行之帳戶內，指示匯款1,947,75 8元
      至訴外人瑞泓公司設於被告之帳戶，是否為意思表示錯誤
      ，抑或動機錯誤？
   2、原告得否依民法第179條規定，請求被告返還其前揭匯款
      ？以下分述之。
五、按意思表示之內容有錯誤，或表意人若知其事情即不為意思
    表示者，表意人得將其意思表示撤銷之。但以其錯誤或不知
    事情，非由表意人自己之過失者為限，民法第88條第1項定
    有明文。是以該條規定係指意思表示之內容或表示行為有錯
    誤者而言，與為意思表示之動機有錯誤之情形（例如誤以某
    公司股票將高漲而大量收購，結果股票暴跌；誤以某歌星能
    歌善舞，票房必高而重金禮聘，演出時則觀眾寮寮無幾等是
    ）有別。其中民法第88條所定「表意人若知其情事，即不為
    意思表示」，即為表示行為之錯誤，係指事實上表意人並不
    知其事情，而係誤言、誤寫、誤取或誤指，且表意人如果知
    其實情即不為該錯誤的表示。蓋表意人對於其表示行為完全
    欠缺認識，表意人在客觀上雖曾為表示行為，使一般人瞭解
    為某種意思，但在主觀上表意人並無效果意思，且不知其所
    為行為已構成某種意思表示，例如欲寫千公斤，誤為千台斤
    ；如欲寫新台幣一千元，誤繕打為美金一千元；或在商店購
    物時，以為是所需物品，而誤指他項物品等均屬之（參最高
    法院51年台上字第3311號判例意旨、59年度台上字第3080
    號、81年度台上字第322號判決要旨）。此外，民法第88條
    第一項但書，所謂之過失，學說上見解不一，最高法院判決
    也不一致，有採重大過失，也有認為需具體輕過失，亦有限
    於抽象輕過失者，惟本院認以具體輕過失為宜，亦即若未盡
    與處理自己事務為同一之注意才算是有過失，唯若其處理自
    已事務之注意能力超過一般人，即仍以善良管理人之注意能
    力為準，若低於善良管理人之注意義務，則依處理自已事務
    之注意能力為準，以免對表意人失之過苛，致使表意人無行
    使撤銷權之機會。查：
   1、訴外人瑞泓公司對原告積欠7,950,000元之票款債權未償
      ，且業經原告對之取得執行名義一節，已如前揭不爭執事
      項所述，則原告即無可能給付訴外人瑞泓公司任何款項以
      增加其延滯受償之債權額度，然原告客服人員卻於94年12
      月29日進行客戶撥款之際，以金融EDI電子轉帳方式，自
      其設於中國信託銀行敦北分行之帳戶（帳號000000000000
      號）內，指示匯款1,947,758元至訴外人瑞泓公司設於被
      告之帳戶（帳號00000000000號）內，則原告前開匯款自
      屬錯誤之意思表示，且揆諸前開說明，此等「誤匯」乃屬
      表示行為之錯誤，與表意人內心之動機、且不表示於外部
      之錯誤顯然不同。
   2、然錯誤係一種事實狀態，撤銷則為法律評價，有錯誤不一
      定得撤銷，依前揭民法第88條但書規定，須表意人就錯誤
      之發生不可歸責（無過失），且其錯誤在交易上具有重要
      性者，始得加以撤銷，以維護社會交易之安定性。經查，
      本件原告客服人員係於進行客戶撥款之際，以金融EDI電
      子轉帳方式，自其設於中國信託銀行敦北分行之帳戶（帳
      號000000000000號）內，指示匯款1,947,758元至訴外人
      瑞泓公司設於被告之帳戶（帳號00000000000號）內，則
      此等作業均係利用電腦網路系統辦理款項匯入及撥付手續
      ，並無透過多層次之人工之書寫、傳遞或反覆檢驗程序，
      更無實際之金錢點算，而電腦網路連結系統雖有其便利性
      與快速性，但更難避免錯誤發生之機率，更無論個人作業
      員於數字之鍵入、滑鼠游標之移列，縱僅屬細微之失誤，
      亦均有可能導致千差萬別之結果，是以此等電腦鍵入作業
      之疏失（例如：錯按「enter」鍵，導致原本無意傳送之
      文件不慎傳送出去等是），實係在所難免，自難謂有何具
      體之輕過失或重大過失可言。是以，原告自得據以主張民
      法第88條之錯誤，而撤銷該「誤匯」之意思表示。乃被告
      辯稱此屬原告動機之錯誤，被告不得而知，故原告無從撤
      銷云云，顯屬無稽，自無足取。
六、次按無法律上之原因而受利益，致他人受損害者，應返還其
    利益，民法第179條前段定明文，故因他人之給付而受利益
    者，為給付之原因消滅時，應將所受利益返還（參最高法院
    19年上字第475號判例意旨）。依此，本件原告得否依前開
    民法第179條規定請求被告返還其誤匯至訴外人瑞泓公司帳
    戶內之款項，即在於原告依民法第88條行使撤銷權時，是否
    仍存有得撤銷之標的，如該標的已因其他原因（如抵充、抵
    銷等是）而不存在，原告既無從行使民法第88條之撤銷權，
    其給付原因即未消滅，被告當無負返還所受利益之疑義；反
    之，如原告行使撤銷權時，被告尚未主張抵銷訴外人瑞泓公
    司所積欠之債務，則其給付原因即屬消滅，被告應負返還原
    告所「誤匯」款項之義務（蓋訴外人瑞泓公司於被告銀行所
    開設之帳號00000000000號活存帳戶，於被告與訴外人瑞泓
    公司間，係屬消費寄託關係，原告於將款項匯入訴外人瑞泓
    公司設於被告銀行之上開帳戶後，該款項即屬被告所有，訴
    外人瑞泓公司就該款項僅對被告取得返還消費寄託物之債權
    而已，是以原告匯款成立之當下，直接因該匯款受有利益者
    為被告，因該匯款相對受有損害者為原告，雙方就原告之匯
    款行為存有直接之財產權利變動關係）。經查，本件被告主
    張該1,947,758元一旦匯入訴外人瑞泓公司之帳戶裡面，該1
    ,947,758 元即成為瑞泓公司之存款，且因訴外人瑞泓公司
    對被告銀行負有5筆合計8,232,056元之借款，被告隨即依被
    告與訴外人瑞泓公司簽訂之約定書第7條規定，以該帳戶原
    有存款6,052元，加上系爭之匯款1,947,758元，共計為1,95
    3,810元，主張抵銷訴外人瑞泓公司所積欠之上開借款，是
    以訴外人瑞泓公司已經無存款於被告銀行，原告無從請求被
    告銀行返還1,947,758元等語，則為原告所否認，辯稱：原
    告匯款當日發現錯誤後，立即聯絡訴外人瑞泓公司與被告銀
    行，陳明前開匯款錯誤情事，同時撤銷錯誤之意思表示，當
    日並與訴外人瑞泓公司人員親至被告銀行營運處所，請求被
    告返還系爭款項，並獲被告同意。然因當時已逾下午三點半
    ，被告以其銀行關帳為由，請原告及訴外人瑞泓公司人員隔
    天再來辦理。詎次日原告再前往被告銀行辦理撤銷匯款事宜
    時，被告竟藉故拒不交還，並於95年1月5日發函向訴外人瑞
    泓公司主張將該誤匯入0000000-00000000000號活期存款帳
    戶內之1,947,758元，抵銷訴外人瑞泓公司對被告銀行借款
    本息之一部，是以被告主張之抵銷，實係於原告行使撤銷權
    之後，被告自不得主張抵銷等語。本院查：
   1、證人即訴外人瑞泓公司負責人萬幸男之女戊○○於本院審
      理時結稱：「當天（94年12月29日）與我母親要回家，半
      路上我母親甘玉霞接到原告客服小姐的電話，說明原告公
      司有一筆款項誤匯到瑞泓公司設在被告運河分行的帳戶內
      ，要求我們幫忙把該筆錢匯回去，電話內容情形我不清楚
      ，我只是陪同母親到被告運河分行去處理事務而已。我們
      到達被告運河分行的時候，是下午四、五點左右，因為大
      門已經關了，我們從旁邊的側門進入被告分行，到一樓櫃
      台找一個櫃台小姐，當時原告兩個客服小姐已經先到達該
      處，當時我母親在找車位，是由我持瑞泓公司的大小章單
      獨進入該分行，當時我看到原告的客服小姐已先向被告的
      櫃台人員說明有一筆款項誤匯到瑞泓公司之事，被告櫃台
      小姐說可以再匯回去原告公司，但是要瑞泓公司拿存摺或
      負責人簽名的授權書才可以辦理匯回的手續，因為該帳戶
      瑞泓公司有一段時間沒有使用，我沒帶瑞泓公司的存摺，
      也記不起帳號，而被告的櫃台人員不讓我只拿大小章辦理
      匯款，所以我就打電話請瑞泓公司的人員拿存摺過來，拿
      來後，我把印章及存摺交給被告櫃台小姐，之後我蓋好匯
      款單取回印章之後，因為另有事情便將存摺交給原告客服
      人員，之後就拿印章離開被告運河分行。.. （問：是否
      被告公司的櫃台小姐有明確表示可以將該款項匯回給原告
      公司？）是的。因為那位櫃台小姐說可以匯回給原告公司
      ，只是需要瑞泓公司拿存摺過來辦理，我才會打電話給瑞
      泓公司裡的人員拿存摺過來。‧‧（問：證人到被告運河
      分行時是否向櫃台人員表明自己之身分？且在場期間有無
      聽到被告公司人員說明要行使抵銷？）我有向被告櫃台小
      姐表示是瑞泓公司的人員，我從頭至尾沒有聽到被告櫃台
      小姐或其他人員說要行使抵銷。」等語（見本院96年1月2
      日言詞辯論筆錄）。
   2、另被告聲請訊問之證人即被告職員乙○○則證稱：「（問
      ：94年12月29日是否有原告公司職員以及戊○○到你們運
      河分行去？）有的，當時我是運河分行的職員，大約下午
      四、五點，中租迪和的小姐先來到分行，他們有表示一筆
      用ＥＤＩ轉帳款項錯誤，因為ＥＤＩ是自動入帳，他們問
      我轉帳錯誤後，有何彌補方法，我說唯一解決的方法是對
      方願意把錢還給他們才可以，而要將款項轉回必須要有存
      摺、印章，他們就說要與對方聯絡，之後戊○○就來，戊
      ○○小姐只帶瑞泓公司的印章沒有帶存摺，一般沒有存摺
      也至少要有負責人本人親自過來處理才可以，後來萬小姐
      有聯絡其他人要帶瑞泓公司的存摺過來，因為當時超過被
      告公司營業時間，就在萬小姐聯絡他人帶存摺過來等候的
      期間，我有將這件事情告訴公司其他的同事，放款部門查
      詢後，發現瑞泓公司有積欠被告公司借款八百餘萬元，所
      以放款部門就跟我說這筆款項不可以讓他們提領，因此我
      就在他們把存摺帶來之前，告訴中租迪和的小姐和萬小姐
      說縱使你們拿存摺過來，也是不能讓你們提領，因為瑞泓
      公司有欠被告公司錢，這筆錢要作為被告抵銷使用，後來
      有人拿存摺過來，我就不讓他們提領，他們待了一回，才
      離開。‧‧（問：如果說原告職員沒有跟你講說匯款錯誤
      ，在隔天拿存摺再去將存款匯回去，你是否會讓他們辦理
      ？）原則上不會，因為瑞泓公司的帳戶被電腦設定有欠款
      ，所以如有款項入帳就會被禁止提領，但是因為該款項是
      ＥＤＩ自動入帳，如果不是原告公司職員及瑞泓公司的人
      告訴我們，有款項匯錯，我們並不會知道該款項匯入到瑞
      泓公司的帳戶內。」等語（見本院96年1月31日言詞辯論
      筆錄）。
   3、是綜觀上述二位證人證述情節，雖彼二人就被告於94年12
      月29日證人戊○○偕同原告客服人員到場時，有無向原告
      或證人戊○○表明抵銷之意思表示一節，互有齟齬，然彼
      二人均一致證述被告或訴外人瑞泓公司均無人知悉原告將
      系爭款項匯入訴外人瑞泓公司設於被告銀行帳戶之事，直
      至原告客服人員分別向渠等表示此係錯誤之匯款行為，請
      求被告及訴外人瑞泓公司協同原告將該筆誤匯款項匯回原
      告後，渠等始先後知悉此事，其中訴外人瑞泓公司自始至
      終均配合原告客服人員辦理返還匯款手續，至被告於原告
      及瑞泓公司人員前來辦理之初，基本上亦同意為之（僅以
      欠缺瑞泓公司存摺之故暫緩辦理），姑不論被告事後是否
      因知悉訴外人瑞泓公司對被告負有債務，而拒絕原告及訴
      外人瑞泓公司匯回系爭匯款並主張抵銷，依二位證人證述
      情節可知，實則原告於發現錯誤後，已隨即分向被告及訴
      外人瑞泓公司主張撤銷（即主張「誤匯」，請求彼等協同
      原告匯回上開款項），此顯然早於被告抵銷之主張（且被
      告於95年8月18日提出之準備書（一）狀，亦自承其將訴
      外人瑞泓公司設於被告銀行帳戶內之存款1,953,810元發
      函給訴外人瑞泓公司主張抵銷之日為95年1月2日等語，顯
      見被告抵銷之主張確遲於原告於94年12月29日主張撤銷其
      錯誤匯款行為之後）。而原告依民法第88條第1項規定，
      分別向被告及訴外人瑞泓公司撤銷其上開「誤匯」之意思
      表示後，依民法第114、116條規定，於到達被告之時，上
      開錯誤之意思表示即視為自始無效，系爭1,947,758元之
      匯款當不屬訴外人瑞泓公司之存款，被告及訴外人瑞泓公
      司均負有返還系爭匯款予原告之義務。然訴外人瑞泓公司
      於原告請求其返還系爭誤匯款項時，不僅未予拒絕，且積
      極協助辦理匯回（已填寫並用印於款項匯回原告之單據）
      手續；反之，被告初以訴外人瑞泓公司未帶存摺為由延遲
      處理，嗣後再以訴外人瑞泓公司積欠被告債務為由，主張
      抵銷並發函予原告明確拒絕返還系爭匯款，是被告拒絕返
      還系爭匯款用意甚明，則依前揭民法第179條規定說明，
      原告當得請求被告依不當得利法律關係，返還系爭匯款。
   4、雖被告另主張其與訴外人瑞泓公司早於91年1月16日簽訂
      約定書，該約定書第7條約定：「立約人（即訴外人瑞泓
      公司）同意貴行（即被告）得將立約人寄存貴行之各種存
      款及對貴行之一切債權，逕行抵銷立約人對貴行所負之一
      切債務，縱其清償期尚未屆至亦同。」等語，是被告無待
      通知訴外人瑞泓公司，即得將訴外人瑞泓公司寄存於被告
      之各種存款相互抵銷，是以被告既得逕行抵銷，原告自不
      得撤銷其誤匯之意思表示云云。惟按抵銷，仍應以意思表
      示向他方為之，民法第335條第1項前段定有明文，且查，
      被告於95年1月2日發函予訴外人瑞泓公司主張抵銷之數額
      為1,953,810元一節，有兩造分別提出之被告信函影本各
      一份在卷可稽，則扣除原告誤匯款項1,953,810元外，尚
      有訴外人瑞泓公司原本已放置於該帳戶內多時之存款
      6,052元（蓋證人戊○○稱該帳戶已有一段時間沒有使用
      等語），而該筆6,052元之存款既得放置於該帳戶期間內
      均未經被告主張抵銷，卻遲至原告將系爭款項匯入訴外人
      瑞泓公司上開帳戶後，被告隨即發函訴外人瑞泓公司主張
      抵銷，且參諸證人乙○○所稱如非原告請求匯回系爭款項
      ，被告無從得悉原告有將系爭匯款匯入訴外人瑞泓公司帳
      戶等語，顯見被告係因原告主張撤銷誤匯之意思表示，並
      請求退還匯款後，為免原告再度請求，遂發函訴外人瑞泓
      公司表示要將其原有存款併同系爭匯款一起抵銷其債務之
      意思表示，益證被告抵銷之主張後於原告撤銷其錯誤之意
      思表示，是以系爭匯款於原告撤銷其錯誤之意思表示後，
      已非屬訴外人瑞泓公司「寄存於被告內之各種存款」，依
      上開約定書第7條約定，被告當無從主張抵銷訴外人瑞泓
      公司所積欠被告之債務，故被告前開辯解，亦無足取。
七、綜上所述，原告基於民法第88條第1項規定，撤銷其誤匯至
    訴外人瑞泓公司設於被告銀行帳戶內之系爭款項，並依民法
    第179條規定，請求被告返還系爭匯款1,947,758元，及自起
    訴狀繕本送達翌日（95年8月5日）起至清償日止，按法定利
    率計算之遲延利息等情，自屬有據，應予准許。
八、本件第一審裁判費為20,305元，故本件訴訟費用合計為20,3
    05元，應由敗訴之被告負擔，本院爰依職權併宣告之。
九、兩造陳明願供擔保，分別聲請宣告假執行或免為假執行，經
    核無不合，爰各酌定相當之擔保金額，併准許之。
十、據上論結，原告之訴為有理由，依民事訴訟法第78條、第87
    條第1項、第390條第2項、第392條第2、3項，判決如主文。
中　　華　　民　　國　　96　　年　　2 　　月　　14　　日
                  民事第三庭    法　官　林彥君
以上正本係照原本作成
如對本判決上訴，須於判決送達後20日內向本院提出上訴狀
中　　華　　民　　國　　96　　年　　2 　　月　　14　　日
                                書記官　張豐榮
